臺灣臺南地方法院民事判決
109年度訴字第1126號
原      告  熊明    
訴訟代理人  蘇淑珍律師
            謝菖澤律師
被      告  趙國竣  
            趙品絜  
上列一人
訴訟代理人  蕭敦仁律師
被      告  趙悠筑  
上列當事人間請求給付價金事件，經本院於民國110年4月28日言
詞辯論終結，判決如下：
    主  文
被告應於繼承被繼承人趙偉銘之遺產範圍內連帶給付原告新臺幣
1,149,728元，及其中新臺幣1,108,727元部分自民國109年8月7
日起，其中新臺幣41,001元部分自109年10月29日起，均至清償
日止，按年息百分之5計算利息。
被告應代原告向第一商業銀行股份有限公司竹溪分行清償餘額貸
款新臺幣1,820,882元及上開貸款債務所生之利息及違約金。
原告其餘之訴駁回。
訴訟費用由被告連帶負擔10分之9，餘由原告負擔。
本判決原告勝訴部分，於原告以新臺幣100萬元為被告供擔保後
，得假執行，但被告如於假執行程序實施前，以新臺幣2,970,61
0元為原告預供擔保，得免為假執行。
原告其餘假執行之聲請駁回。
    事實及理由
壹、程序方面：
一、按訴狀送達後，原告不得將原訴變更或追加他訴，但擴張或
    減縮應受判決事項之聲明者，不在此限，民事訴訟法第255
    條第1項第3款定有明文。原告起訴時原聲明：1.被告應於繼
    承被繼承人趙偉銘之遺產範圍內連帶給付原告新臺幣（下同
    ）1,276,403元，及自起訴狀繕本送達翌日起至清償日止，
    按年息百分之5計算之利息。2.被告應於繼承被繼承人趙偉
    銘之遺產範圍內，代原告向第一商業銀行股份有限公司（下
    稱第一銀行）竹溪分行清償1,856,387元之債務，及上開債
    務所生之利息及違約金。嗣因原告又陸續繳納民國109年7、
    8、9月之房屋貸款及捨棄102年、103年房屋稅共計7,095元
    之請求，於110年2月24日言詞辯論期日變更聲明為：1.被告
    應於繼承被繼承人趙偉銘之遺產範圍內連帶給付原告1,310,
    228元，其中1,269,227元自起訴狀繕本送達翌日起至清償日
    止，按年息百分之5計算之利息，41,001元自109年10月29日
    起至清償日止，按年息百分之5計算之利息。2.被告應於繼
    承被繼承人趙偉銘之遺產範圍內，代原告向第一銀行竹溪分
    行清償1,820,882元之債務，及上開債務所生之利息及違約
    金，合於前開規定，應予准許。
二、被告趙悠筑經合法通知，未於言詞辯論期日到場，核無民事
    訴訟法第386條所列各款情形，爰依原告之聲請，由其一造
    辯論而為判決。
貳、實體方面：
一、原告主張：
　㈠原告與被告之被繼承人趙偉銘就坐落臺南市○區○○段0000地號
    土地（應有部分10000分之39）及坐落其上同段1902建號建
    物（權利範圍全部，門牌號碼臺南市○區○○路0段000巷0號4
    樓）所有權全部、共有部分（附屬建物）之同段2140建號建
    物所有權應有部分1萬分之312及同段2142建號建物所有權應
    有部分1萬分之39）（下稱系爭不動產）存有借名登記關係
    ，係由趙偉銘借名登記在原告名下，業經本院104年度訴字
    第1301號、臺灣高等法院臺南分院105年度上字第169號（下
    稱前案）判決確定在案，趙偉銘並於104年7月10日以前案起
    訴狀向原告終止借名登記契約，是原告與趙偉銘就系爭不動
    產所成立之借名登記關係已消滅。
　㈡又趙偉銘將系爭不動產借名登記原告名下同時委由原告以系
    爭不動產所有人名義於101年7月間以系爭不動產為擔保物，
    向第一銀行竹溪分行辦理貸款285萬元，使原告因系爭借名
    登記關係，負擔系爭不動產貸款債務及房屋稅、地價稅等，
    上開債務實際應負擔之人為趙偉銘，原告就代墊之款項得依
    民法第546條第1項、第2項及民法第179條規定請求趙偉銘給
    付，而趙偉銘已於109年1月3日去世，被告為趙偉銘之繼承
    人，應由被告於繼承趙偉銘之遺產範圍承受上開債務。
  ㈢原告自101年8月至109年6月代繳系爭不動產貸款本息合計1,3
    43,132元，其中162,230元係由被告趙品絜存款至系爭不動
    產貸款帳戶繳納，詳細明細如附表一所示，扣除上開金額後
    ，原告代墊金額為1,180,902元。原告起訴後又陸續繳納系
    爭不動產109年7月至9月之貸款本息合計41,001元，是就系
    爭不動產貸款債務部分，原告得請求被告償還1,221,903元
    。並請求趙偉銘之繼承人即被告清償系爭不動產自109年11
    月後所剩餘之貸款債務1,820,882元之本息。
　㈣又原告因上開借名登記契約代墊系爭不動產自102年起至108
    年止之住宅火險保險費共13,930元，104年至108年房屋稅共
    17,632元，101年至108年地價稅共56,763元，合計88,325元
    ，亦應由被告返還原告等語。
　㈤並聲明：
  ⒈被告應於繼承被繼承人趙偉銘之遺產範圍內連帶給付原告1,3
    10,228元（即已代墊之貸款1,221,903元＋88,325元），其中
    1,269,227元（即起訴時已代墊1,180,902元＋88,325元）
　　自起訴狀繕本送達翌日起至清償日止，按年息百分之5計算
    之利息，其中41,001元（即起訴後又繳納之貸款金額）自10
    9年10月29日至清償日止，按年息百分之5計算之利息。
  ⒉被告應於繼承被繼承人趙偉銘之遺產範圍內，代原告向第一
    銀行竹溪分行清償1,820,882元之債務，及上開債務所生之
    利息及違約金。
  ⒊願供擔保請准宣告假執行。
二、被告方面：
  ㈠被告趙國竣陳稱：願意承接系爭不動產後續貸款債務，其餘
    答辯內容均同被告趙品絜。
  ㈡被告趙品絜則答辯以：
  ⒈對原告所提出附表一系爭不動產貸款繳納金額不爭執，自104
    年12月之後之貸款均係由原告繳納不爭執，原告於起訴後有
    再繳納109年7月至同年9月之貸款本息債務合計41,001元亦
    不爭執。但101年8月至104年11月止之房屋貸款，其中如附
    表二所示之款項係由被告趙品絜存入繳納，並非原告所支付
    ，且上開編號③⑤⑥⑦⑧⑨⑩⑪⑫⑬，合計160,500元，係由被告趙品
    絜以現金存入系爭貸款帳戶用以繳納貸款債務乙節，有前案
    所調閱之第一商業銀行帳號00000000000及00000000000資金
    往來明細對照表記載可證，亦為原告與被告趙悠筑於前案審
    理時所不爭執，並經前案於判決理由判斷上開匯款合計160,
    500元係由被告趙品絜所支出，該認定應有爭點效，原告不
    得於本案再主張上開匯款為其支出。
  ⒉就系爭不動產貸款債務尚有1,820,882元不爭執，並同意承接
    系爭不動產後續應繳納之貸款債務。
　⒊並聲明：請求駁回原告之訴及其假執行之聲請。如受不利之
    判決，願提供擔保請准宣告免為假執行。
  ㈢被告趙悠筑於原告變更聲明前於109年9月8日具狀陳稱：同意
    於繼承被繼承人趙偉銘之遺產範圍內給付原告1,276,403元
    ，及代原告向第一銀行竹溪分行清償1,856,387元之債務等
    語。
三、本件經調查兩造對下列事實不為爭執，並有兩造提出之不爭
    執事項及爭執事項爭點整理書狀及臺灣高等法院臺南分院10
    5年度上字第169號民事判決在卷可憑，並經本院調閱前案相
    關卷證核閱無誤，堪信為真實：
  ㈠前案判決原告與趙偉銘就系爭不動產有借名登記關係存在，
    經趙偉銘終止後，原告應將系爭不動產所有權移轉登記予趙
    偉銘確定。原告因借名登記關係，以系爭不動產為擔保，向
    第一銀行貸款285萬元，用以支付系爭不動產之尾款價金。
    就上開貸款債務係以原告在第一銀行之貸款帳戶繳納，自10
    1年8月至109年6月繳納金額如附表一所示，合計1,343,132
    元。
　㈡原告於起訴後有再繳納109年7月至9月之貸款本息合計41,001
    元，至109年10月28日系爭不動產貸款債務餘額尚有1,820,8
    82元。
　㈢原告與趙偉銘於前案就系爭貸款帳戶中①104年7月6日，存入1
    萬4450元。②104年8月7日，存入1萬4445元。③104年9月9日
    ，存入1萬4445元。④104年10月7日，存入1萬4445元。⑤104
    年11月6日，存入1萬4445元。合計7萬2,230元係由趙偉銘出
    資繳納貸款債務之事實同意列為不爭執事項。
　㈣系爭不動產自102年起至108年止之住宅火險保險費共13,930
    元，104年至108年房屋稅共17,632元，101年至108年地價稅
    共56,763元，合計88,325元，係由原告繳納，被告同意返還
    原告。
　㈤趙偉銘已於109年1月3日去世，其繼承人為被告3人。　
四、兩造爭執事項：原告自101年8月至104年11月止繳納系爭不
    動產貸款本息金額若干？（被告抗辯應扣除附表二所示之金
    額，是否有理由？）
五、本院之判斷：　　　　　
  ㈠按法院於確定判決理由中，對訴訟標的以外當事人所主張或
    抗辯之重要爭點，本於兩造辯論之結果所為之判斷結果，除
    有顯然違背法令，或當事人提出新訴訟資料足以推翻原判斷
    之情形外，於同一當事人間，就與該重要爭點有關之他訴訟
    ，不得再為相反之主張，法院亦不得作相異之判斷，此源
    於訴訟上之誠信原則及當事人公平之訴訟法理，避免紛爭反
    覆發生，以達『一次解決紛爭』所生之一種判決效力（拘束
    力），即所謂『爭點效』，亦當為程序法所容許。是若屬於確
    定判決已經為實體判斷之重要爭點，當事人即不得為相反於
    確定判決所認定事實之主張，法院亦不得為與確定判決所認
    定事實相異之判斷，合先敘明。經查：本件訴訟與前案確定
    判決之兩造有當事人共同之情，原告於本案亦係基於前案所
    認定其與趙偉銘就系爭不動產有借名登記關係存在，而訴請
    趙偉銘之繼承人應繼承趙偉銘應返還原告基於借名登記契約
    所負擔之貸款及相關稅捐債務所為之支出，而有關系爭不動
    產貸款債務繳納情形亦為前案確定判決之重要爭執事項，而
    就上開爭執部分，前案判決業已判決確定確認系爭貸款帳戶
    於附表二編號③⑤⑥⑦⑧⑨⑩⑪⑫⑬所示之日期存入之金額合計160,50
    0元部分，均係由趙品絜自其帳戶提款以所用「0000000000
    」手機號碼登載繳納（詳臺灣高等法院 臺南分院105年上字
    第169 號民事判決伍得心證理由四㈠⒋），另系爭貸款帳戶於
    附表編號①②④⑭所存入之款項於前案確定判決查得係以「熊明
    」簽名臨櫃存款憑條以現金存入，並經送請法務部調查局問
    題文書鑑識實驗室鑑定結果與趙品絜之筆跡筆劃特徵相同，
    而認定係趙品絜所存入（詳前開判決理由四㈠⒌），而附表二
    編號⑮⑯⑰⑱⑲於前案已不爭執係趙偉銘所存入之款項，基此已
    認定，於101年8月10日至104年11月6日間系爭不動產貸款之
    分期付款存款繳納情形中如附表二所示之款項係由趙偉銘負
    擔（詳前開判決四㈣），是本案兩造所爭執之上開事項，確
    已經前案確定判決所審酌，原告復未提出其他新訴訟資料足
    以推翻前案判決之判斷，基於爭點效，本件兩造即不得再為
    相反之主張，本院亦不得作相異之判斷，自應認定被告抗辯
    系爭貸款帳戶中如附表二所存入之款項合計322,730元係被
    告所支付，並非原告所繳納，應屬有據。是原告自101年8月
    7日起至109年6月10日止所代墊之系爭不動產貸款本息金額
    應係1,020,402元（計算式：1,343,132元－322,730元），而
    非原告所主張之1,180,902元（即1,343,132元－附表一列趙
    品絜存入162,230元）。
　㈡按受任人因處理委任事務，支出之必要費用，委任人應償還
    之，並付自支出時起之利息。受任人因處理委任事務，負擔
    必要債務者，得請求委任人代其清償，未至清償期者，得請
    求委任人提出相當擔保。民法第546條第1、2項分別定有明
    文。又民法第179 條前段規定，無法律上之原因而受利益，
    致他人受損害者，應返還其利益。再繼承人自繼承開始時，
    除本法另有規定外，承受被繼承人財產上之一切權利、義務
    ；繼承人對於被繼承人之債務，以因繼承所得遺產為限，負
    清償責任，民法第1148條亦有明文。查原告係因與趙偉銘有
    上開借名登記關係存在，而以系爭不動產向第一銀行貸款28
    5萬元，應係處理委任事務，因此負擔之必要債務，即應向
    銀行繳納本息債務，應由趙偉銘負清償之責，並得請求委任
    人趙偉銘代其清償，上開債務於趙偉銘死亡後即應由其繼承
    人即被告承受。另原告於借名登記契約存續期間所必須繳納
    之火災保險費、房屋稅及地價稅等亦屬處理委任事務所需支
    出之必要費用，依首開說明，原告亦得類推適用民法第546 
    條第1 項之規定，請求趙偉銘之繼承人即被告償還。至原告
    於借名登記關係終止後所繼續繳納之貸款本息，亦本應由趙
    偉銘及已繼承系爭不動產之被告負擔，被告因原告之繼續繳
    納貸款本息而受有無庸繳納貸款本息之利益，並致原告受有
    損害，且被告無保有該利益之法律上之原因，應屬不當得利
    。是以原告依前開規定，請求被告應於繼承趙偉銘遺產範圍
    內償還原告所代為支付之貸款本息及相關稅捐費用等，及代
    其清償系爭不動產所餘之貸款債務，應屬有據。而原告至10
    9年6月所代墊系爭不動產貸款本息金額合計1,020,402元，
    已經本院認定如前，再加計兩造所不爭執之住宅火險保險費
    、房屋稅、地價稅等共88,325元及109年7月至10月貸款本息
    41,001元，原告請求被告應於繼承被繼承人趙偉銘遺產範圍
    內給付原告1,149,728元及代原告向第一銀行清償系爭不動
    產餘額貸款1,820,882元之本息，為有理由，應予准許，逾
    此範圍之請求，則屬無據，應予駁回。
　㈢末按給付有確定期限者，債務人自期限屆滿時起，負遲延責
    任。給付無確定期限者，債務人於債權人得請求給付時，經
    其催告而未為給付，自受催告時起，負遲延責任。其經債權
    人起訴而送達訴狀，或依督促程序送達支付命令，或為其他
    相類之行為者，與催告有同一之效力，民法第229條第1項及
    第2項定有明文。又遲延之債務，以支付金錢為標的者，債
    權人得請求依法定利率計算之遲延利息，但約定利率較高者
    ，仍從其約定利率，應付利息之債務，其利率未經約定，亦
    無法律可據者，週年利率為5%，民法第233條第1項及第203
    條亦有明文。本件原告對於被告請求之金錢，核屬無確定期
    限之給付，是原告請求被告應自收受起訴狀繕本（最後寄存
    送達被告趙國竣生效日期為109年8月6日，有送達證書附於
    本院卷第91頁可憑）翌日即109年8月7日負遲延責任，應屬
    有據，又原告所請求之其中41,001元係於109年10月28日始
    以變更訴之聲明狀提出請求及催告而經被告收受，是原告主
    張就該部分金額，得請求被告自109年10月29日負遲延責任
    亦屬有據。準此，原告得請求被告給付1,149,728元，及其
    中1,108,727元部分自109年8月7日起，其中41,001元部分自
    109年10月29日起，均至清償日止，按年息百分之5計算利息
    。
六、綜上所述，原告依民法第179條、第546條第1項、第2項及繼
    承之法律關係，請求被告於繼承被繼承人遺產範圍內給付原
    告1,149,728元及其遲延利息，並代原告向第一銀行清償系
    爭不動產貸款餘額1,820,882元之本息，為有理由，應予准
    許，逾此範圍之請求，為無理由，應予駁回。
七、兩造均陳明願供擔保以代釋明聲請宣告假執行及免假執行，
    ，就原告勝訴部分，核與法律規定相符，爰分別酌定相當擔
    保金額，准予假執行及免假執行。至原告敗訴部分，其假執
    行之聲請亦失所據，併予駁回。
八、本件事證已臻明確，兩造其餘主張及攻擊防禦方法與證據，
    經本院斟酌後，與本件判決結果已不生影響，故不一一論列
    ，附此敘明。
九、訴訟費用負擔之依據：民事訴訟法第79條、第85條第2項。
中　　華　　民　　國　　110 　年　　5 　　月　　21　　日
                  民事第三庭    法  官　童來好
以上正本係照原本作成。
如對本判決上訴，須於判決送達後20日內向本院提出上訴狀。
如委任律師提起上訴者，應一併繳納上訴審裁判費。
中　　華　　民　　國　　110 　年　　5 　　月　　21　　日
                                書記官　郭倢妮
附表二：
編號  日       期    （民國）   金    額 （新臺幣）  ①  101年9月27日 30,000元  ②  101年12月27日 13,000元  ③  102年4月8日 30,000元  ④ 102年8月13日 34,000元  ⑤  103年1月7日 15,000元  ⑥ 103年3月7日 12,000元  ⑦ 103年4月7日 14,500元  ⑧ 103年5月7日 14,500元  ⑨ 103年6月6日 14,500元  ⑩ 103年7月7日 14,500元  ⑪ 103年9月9日 14,500元  ⑫ 103年11月7日 14,500元  ⑬ 103年12月7日 16,500元  ⑭ 104年1月7日 13,000元  ⑮ 104年7月6日 14,450元  ⑯ 104年8月7日 14,445元  ⑰ 104年9月9日 14,445元  ⑱ 104年10月7日 14,445元  ⑲ 104年11月6日 14,445元 合計  322,730元